臺灣高等法院刑事判決
110年度上訴字第62號
上  訴  人  
即  被  告  鍾政成



                    （現於法務部○○○○○○○○○○○執行中）
上列上訴人因詐欺等案件，不服臺灣宜蘭地方法院109年度訴字
第357號，中華民國109年11月19日第一審判決（起訴及移送併辦
案號：臺灣宜蘭地方檢察署109年度偵字第1981號、第2537號，
臺灣新北地方檢察署109年度偵字第18936號），提起上訴，本院
判決如下：
    主  文
上訴駁回。
    事  實
一、鍾政成依一般社會生活之通常經驗，本可預見將行動電話門
    號出售、出租或提供他人使用，極易遭他人作為詐騙財物之
    犯罪工具，竟仍不違背其本意，基於幫助詐欺取財之不確定
    故意，於民國108年11月12日，在新北市三重區某電信門市
    申辦行動電話門號0000000000、0000000000號及其他8組門
    號，再於三重區某處，以新臺幣（下同）2,000元之對價出
    售與真實姓名年籍不詳之人。嗣該真實姓名年籍不詳之人所
    屬詐騙集團成員取得上開門號後，即共同意圖為自己不法之
    所有，基於詐欺取財之犯意聯絡（無證據可證有三人以上）
    ，於108年11月16日4 時許，見鄭淇蔚於同日凌晨3時許在某
    臉書社團所刊登欲借款之文章，乃使用臉書暱稱「曾筱文」
    私訊鄭淇蔚，佯稱：可使用AFTEE程式，該程式為後支付程
    式，可使購物網站PChome先出貨，向該購物網站購買小米牌
    9T手機，支付方式選擇後支付程式AFTEE ，並填寫指定之收
    件人姓名及收件地址新北市○○區○○路○段00號4樓之1，待收
    到貨物後即會將手機價款匯款至其帳戶等語，致鄭淇蔚陷於
    錯誤，旋即於同日5時35分許，在PChome購物網站以9,999元
    購買小米牌9T手機1支，並依對方指定之姓名及地址為收貨
    人及收貨地址，購物網站PChome遂於同日14時許將手機寄至
    指定地點，該詐騙集團成員取走手機後即封鎖鄭淇蔚之臉書
    帳號，鄭淇蔚發覺有異報警處理，警員依鄭淇蔚前所截取之
    對方手機IMEI號碼調取通聯紀錄，發現「曾筱文」係使用鍾
    政成申辦之上開門號，而循線查悉上情。
二、鍾政成於109年1月間，加入劉志宏、綽號「表哥（即郁安）
    」等三人以上，以實施詐術為手段、具有持續性、牟利性之
    結構性詐欺集團犯罪組織（下稱系爭詐欺集團），擔任提領
    詐欺款項之「車手」（所涉參與組織犯罪犯行部分，業經臺
    灣士林地方法院以109年度金訴字第152號判處罪刑在案），
    並可預見非有正當理由，利用他人提供之來源不明之金融卡
    提領款項，目的多係取得不法之犯罪所得，並以現金方式製
    造金流斷點以逃避追查，以掩飾資金來源及去向，竟為賺取
    提領款項報酬，甘冒造成他人財產上利益受損及阻礙犯罪偵
    查人員依金流循線查緝犯罪之風險，與前開所屬詐欺集團之
    成員共同意圖為自己不法之所有，基於三人以上詐欺取財及
    隱匿詐欺犯罪所得而洗錢之犯意聯絡，先由綽號「表哥（即
    郁安）」之人以通訊軟體微信指示鍾政成至指定地點，向劉
    志宏拿取由許詠淩所申辦中華郵政股份有限公司帳戶（下稱
    系爭郵局帳戶，帳號詳卷）之存摺、提款卡後，再由系爭詐
    欺集團組織不詳成員，於附表編號1、2所示之時間、以如附
    表所示佯登拍賣訊息等詐騙手法，向附表「告訴人」欄所示
    之人詐騙，致其等均陷於錯誤，而依系爭詐欺集團成員之指
    示，將款項存入系爭郵局帳戶。系爭詐欺集團成員得知詐騙
    款項存入後立即以微信聯繫鍾政成，鍾政成隨即駕駛車牌號
    碼000-0000號租用小客車前往宜蘭縣蘇澳鎮提領款項，嗣於
    109年2月12日16時許，持系爭郵局帳戶提款卡在宜蘭縣○○鎮
    ○○○路000號萊爾富超商操作自動櫃員機，將詐騙款項領出後
    ，先扣除1,000元之報酬，再前往臺北市某處將剩餘提領款
    項交付收水劉志宏，以此方式製造金流之斷點，隱匿該犯罪
    所得之去向。嗣附表「告訴人」欄所示之人察覺有異，報警
    處理，經警調閱自動櫃員機監視器側錄影像畫面，循線查悉
    上情。
三、案經鄭淇蔚訴由宜蘭縣政府警察局礁溪分局及黃玲雅、翁碧
    妍訴由宜蘭縣政府警察局蘇澳分局報告臺灣宜蘭地方檢察署
    檢察官偵查起訴。
    理  由
壹、程序部分：
　　按被告以外之人於審判外之陳述，雖不符刑事訴訟法第159
    條之1至第159條之4之規定，而經當事人於審判程序同意作
    為證據，法院審酌該言詞陳述或書面陳述作成時之情況，認
    為適當者，亦得為證據；當事人、代理人或辯護人於法院調
    查證據時，知有第159條第1項不得為證據之情形，而未於言
    詞辯論終結前聲明異議者，視為有前項之同意，同法第159
    條之5第1項、第2項有明文規定。查本判決下列認定事實所
    引用之本院作為得心證依據之被告以外之人於審判外陳述，
    經本院審理時逐項提示，檢察官、上訴人即被告鍾政成（下
    稱被告）均同意作為證據而並未爭執，且未於言詞辯論終結
    前聲明異議，本院審酌各項證據作成時之狀況，尚無違法取
    得證據及證明力明顯過低等瑕疵，且與本案待證事實間具有
    相當關聯，作為證據充足全案事實之認定，應屬適當，依刑
    事訴訟法第159條之5第1項規定，均有證據能力。另本判決
    下列認定事實所引用之其餘證據，均經依法踐行調查證據程
    序，亦無違法取得、不得作為證據之情形或顯有不可信之情
    況，且均與本案具關連性，認以之作為證據應屬適當，故揆
    諸上開規定，認上揭證據資料均有證據能力。
貳、實體部分：
一、本案認定犯罪事實所憑之證據及理由：
　　上揭事實，業據被告於警詢、偵查、原審及本院坦承不諱（
    見偵1981卷第4至6、48至50頁，偵2537卷第4至7頁，原審卷
    第120、135頁，本院卷第126頁），核與證人即告訴人鄭淇
    蔚、黃玲雅、翁碧妍於警詢所為指訴相符（見偵2537卷第8
    至9頁，偵1981卷第9至11、12至14頁），並有系爭郵局帳戶
    申辦人即證人許詠淩於警詢證述、手機IMEI碼擷取照片、通
    聯紀錄、行動電話號碼（門號0000000000、0000000000號）
    申請人資料、Messenger對話紀錄擷取照片、AFTEE程式擷取
    照片、退訂退款紀錄擷取照片、郵政自動櫃員機交易明細表
    、玉山銀行交易明細查詢、監視器錄影畫面擷取照片附卷可
    佐（見偵1981卷第7至8、15、19至23頁，偵2537卷第10至12
    、17至19、21至22頁），足認被告前揭任意性自白核與事實
    相符，堪予採信。綜上所述，本案事證明確，被告犯行堪予
    認定，均應依法論科。
二、論罪：
（一）核被告就事實欄一所為，係犯刑法第30條第1項、第339 
      條第1項之幫助詐欺取財罪；就事實欄二所為，係犯刑法
      第339條之4第1項第2款之三人以上共同詐欺取財罪及洗錢
      防制法第14條第1項之洗錢罪。公訴意旨雖認被告就事實
      欄二所為，另構成刑法第339條之4第1項第3款「以電子通
      訊、網際網路等傳播工具，對公眾散布而犯之」之加重要
      件云云，惟被告於事實欄二所示詐欺犯行分擔之角色為「
      車手」，雖知系爭詐欺集團組織成員有三人以上且共同為
      本案詐欺取財行為，惟被告並未與如附表所示之告訴人有
      所接觸，亦無證據證明被告有與撥打電話詐騙告訴人之集
      團成員有所聯繫，難認被告主觀上明知或可得而知其他共
      犯係以網際網路等傳播工具對公眾散布之手段施行詐術，
      且卷內復無其他積極證據可資判斷被告知悉系爭詐欺集團
      成員使用之具體詐術手法、方式，自無從認被告應就此加
      重要件共負刑責。又刑法第339條之4第1項所列各款均為
      詐欺取財之加重條件，如犯詐欺取財罪兼具數款加重情形
      時，因詐欺取財行為祇有一個，仍祇成立一罪，不能認為
      法條競合或犯罪競合，故此部分僅屬加重詐欺罪加重條件
      之減縮，且各款加重條件既屬同一條文，尚非罪名有所不
      同，自無庸另為無罪諭知。
（二）共同實行犯罪行為之人，在合同意思範圍以內，各自分擔
      犯罪行為之一部，相互利用他人之行為，以達其犯罪之目
      的者，即應對於全部所發生之結果，共同負責，不問犯罪
      動機起於何人，亦不必每一階段犯行，均經參與；再關於
      犯意聯絡，不限於事前有所協議，其於行為當時，基於相
      互之認識，以共同犯罪之意思參與者，亦無礙於共同正犯
      之成立，且數共同正犯之間，原不以直接發生犯意聯絡者
      為限，即有間接之聯絡者，亦包括在內；而詐欺集團成員
      ，以分工合作之方式，各自分擔犯罪行為之一部，相互利
      用他人之行為，以達詐欺取財之目的，即應負共同正犯責
      任，不必每一階段犯行均經參與，且犯意之聯絡，亦不以
      直接發生者為限，其有間接之聯絡者，亦屬之。查被告雖
      非始終參與如附表編號1、2所示詐欺取財各階段犯行，惟
      其提領詐欺所得並交付之行為已屬詐欺取財及洗錢之構成
      要件行為，且被告與共犯劉志宏、綽號「表哥（即郁安）
      」等人間，就如附表編號1、2所示犯行，亦具有相互利用
      之共同犯意，並各自分擔部分犯罪行為，故其等就前揭犯
      行具有犯意聯絡及行為分擔，均應論以共同正犯。
（三）被告就事實欄二所示之犯行，均係以一行為，同時涉犯三
      人以上共同詐欺取財罪及洗錢罪，為異種想像競合，依刑
      法第55條規定，均應從一重之三人以上共同詐欺取財罪處
      斷。被告所犯幫助詐欺取財罪（1次）、三人以上共同詐
      欺取財罪（2次）之間，均犯意各別、行為互殊，應予分
      論併罰。
（四）刑之加重、減輕：
　　1.被告前因犯竊盜、槍砲等案件，經本院以103年度聲字第5
      93號裁定應執行有期徒刑6年確定，於102年1月15日入監
      ，107年12月30日因縮短刑期執畢，有本院被告前案紀錄
      表附卷可稽，被告受徒刑之執行完畢，5年以內故意再犯
      本案有期徒刑以上之罪，均應構成累犯。依司法院釋字第
      775號解釋意旨，考量被告於前開徒刑入監執行矯治將近6
       年期間，理應生警惕作用，期待其返回社會後能因此自
      我控管，惟其仍於執行完畢後約1年許即故意再犯本案，
      又前案所犯之罪之保護法益、罪質類型，與本案論罪之罪
      名雖未盡相同，然其中竊盜罪部分亦係屬侵害財產法益，
      而被告再度無視刑罰，先係提供其申辦門號作為犯罪工具
      ，之後又擔任取款車手提領被害詐欺款項，顯見前案執行
      結果不足使被告警惕收斂，益徵被告欠缺自制能力、未悛
      悔改過，其無視法律之嚴厲禁制，符合累犯者有其特別惡
      性及對刑罰反應力薄弱，本院斟酌上情，且就本案被告所
      犯之罪最低本刑予以加重，尚不致使被告所受之刑罰超過
      其所應負擔之罪責，而造成對其人身自由過苛之侵害，而
      仍有加重法定最低本刑之必要，故均依刑法第47條第1項
      之規定加重其刑。
　　2.被告就事實欄一所示之犯行，係幫助他人犯罪，爰依刑法
      第30條第2項之規定，按正犯之刑減輕之，並依法先加後
      減之。另按洗錢防制法第16條第2項規定：「犯前2條之罪
      ，在偵查或審判中自白者，減輕其刑。」又想像競合犯之
      處斷刑，本質上係「刑之合併」，其所謂從一重處斷，乃
      將想像競合犯組成之評價上數罪，合併為科刑一罪，其所
      對應之刑罰，亦合併其評價上數罪之數法定刑，而為一個
      處斷刑。易言之，想像競合犯侵害數法益者皆成立犯罪，
      論罪時必須輕、重罪併舉論述，同時宣告所犯各罪名，包
      括各罪有無加重、減免其刑之情形，亦應說明論列，量刑
      時併衡酌輕罪部分量刑事由，評價始為充足，然後依刑法
      第55條前段規定「從一重處斷」，非謂對於其餘各罪可置
      而不論。因此，法院決定處斷刑時，雖以其中最重罪名之
      法定刑，做為裁量之準據，惟於裁量其輕重時，仍應將輕
      罪合併評價在內（最高法院108年度台上字第4405、4408
      號判決意旨參照）。經查，被告就事實欄二所示之犯行，
      係犯刑法第339條之4第1項第2款之三人以上共同詐欺取財
      罪及洗錢防制法第14條第1項之洗錢罪，既為一行為觸犯
      數罪名之想像競合犯，從一重論以三人以上共同詐欺取財
      罪，則本院自應在刑法第339條之4第1項第2款之三人以上
      共同詐欺取財罪之法定刑度內，量處刑罰即足，是被告雖
      於本院審理中坦承犯行，仍無依洗錢防制法第16條第2項
      規定減輕其刑，僅依刑法第57條量刑時併予審酌減輕其刑
      ，詳如下述。至原判決雖就洗錢輕罪部分贅依洗錢防制法
      第16條第二項減輕其刑，惟其結果仍無二致，併此敘明。
三、上訴駁回：
　　原審審理結果，認被告所犯罪證明確而適用刑法第30條第1
    項、第2項、第339條第1項、第339條之4第1項第2款、第47
    條第1項、洗錢防制法第14條第1項、第16條第2項規定，並
    審酌被告不思以正常途徑獲取所需，竟貪圖快速賺取不法錢
    財，率然申辦門號後販售予他人作為犯罪工具，其後甚而加
    入系爭詐欺集團，受該集團成員指派持用人頭帳戶之提款卡
    ，提領被害人受詐欺匯入之款項後，將款項交予上手等行為
    ，雖屬詐欺集團中不可或缺之重要角色，惟尚非係策畫或指
    揮犯罪之主謀，另審酌被告於偵查及原審均坦承全部犯行，
    暨其自陳為高中畢業、從事服務業、月收入約2萬多元、未
    婚，家中尚有年邁祖母需其扶養等家庭生活經濟狀況等，及
    被告因目前另案在押，致未能賠償告訴人所受損失，並考量
    告訴人、蒞庭檢察官對於被告刑度所表示之意見等一切情狀
    ，認被告犯幫助詐欺取財罪，累犯，處拘役40日，又犯三人
    以上共同詐欺取財罪，共2罪，均累犯，各處有期徒刑1年3
    月，並就其所犯幫助詐欺取財罪部分，諭知易科罰金之折算
    標準；另被告所犯加重詐欺取財罪部分，考量被告係擔任車
    手角色，參與分工提領詐欺贓款之犯罪時間均係在109年2月
    12日，間隔甚近，而係出於相同之犯罪動機反覆實施，且被
    告提款之方式、態樣並無二致，各次詐欺犯罪之詐術、施詐
    情節亦甚類似，縱各次詐欺犯罪之被害對象並非相同，然犯
    罪類型、態樣、手段之同質性較高，數罪責任非難之重複程
    度較高，如以實質累加之方式定其應執行刑，處罰之程度恐
    將超過其犯罪行為之不法內涵與罪責程度，基於罪責相當之
    要求，併綜合判斷整體犯罪之非難評價、各罪間關係、法益
    侵害之整體效果，以及對被告施以矯正之必要性，爰酌定其
    應執行有期徒刑1年8月；被告如事實欄一、二之犯罪報酬，
    各為2,000元、1,000元，此據被告自承無誤，應認被告犯罪
    所得為3,000元，該等款項雖均未據扣案，仍應依刑法第38
    條之1第1項前段規定，諭知沒收，並依同條第3 項規定，於
    全部或一部不能沒收或不宜執行沒收時，追徵其價額；被告
    自述加入系爭詐欺集團時間點為109年1月間，而被告於本案
    起訴前，因另於109年1月間涉犯參與組織犯罪及加重詐欺取
    財罪嫌，前經臺灣士林地方檢察署檢察官以109年度偵字第4
    960、5041、5414、5524號提起公訴，而於109年4 月28日繫
    屬於臺灣士林地方法院，並經該法院以109年度金訴字第152
    號判處應執行有期徒刑1年10月，有上開起訴書（見原審卷
    第73至78頁）及本院被告前案紀錄表附卷可稽，可見被告在
    本案繫屬前，因加入同一詐欺集團且擔任車手而經提起公訴
    及法院判處罪刑在案，依最高法院109年度台上字第3945號
    判決意旨，本案部分應不再另論被告犯參與犯罪組織罪，且
    公訴檢察官已於原審就起訴事實予以更正，並說明不另論被
    告涉犯組織犯罪防制條例（見原審卷第119頁），是本件自
    無庸再為不另為無罪之諭知，核無認定事實錯誤、量刑瑕疵
    或違背法令之情形，其結論尚無不合。衡酌現今社會詐欺集
    團橫行，其恣意詐欺行為往往對於被害人之財產及社會秩序
    產生重大侵害，且經報章媒體多所披露，並屢經政府及新聞
    為反詐騙之宣導，被告對於詐欺犯行為檢警機關嚴予取締之
    犯罪，及法律立有重典處罰乙節，自當有所知悉，竟貪圖不
    法利益，與詐騙集團合流，是其所為本難輕縱，而被告坦承
    自白犯行之犯後態度、其素行及前開所列情狀，原審業予以
    審酌上情，並依法加重、減輕其刑，就被告犯行所為量處應
    執行有期徒刑1年8月，已屬從輕，核屬原審量刑職權之適法
    行使，並無違反罪刑相當及比例原則；又被告坦承犯行之犯
    後態度，原審業予以審酌而為適當之量刑，尚無再予減輕其
    刑之理由。茲原判決已詳予審酌認定被告犯行所依憑之證據
    、刑法第57條各款及前開所列情狀，兼以被告犯罪情節、素
    行、生活狀況、犯後態度等一切情狀，合法行使其量刑裁量
    權，於客觀上未逾越法定刑度，且關於科刑資料之調查，業
    就犯罪情節事項，於論罪證據調查階段，依各證據方法之法
    定調查程序進行調查，另就犯罪行為人屬性之單純科刑事項
    （例如坦認或和解、賠償之犯後態度、所供智識程度及生活
    狀況），針對被告相關供述，提示調查，使當事人有陳述意
    見之機會，並允就科刑範圍表示意見，自無科刑資料調查內
    容無足供充分審酌而適用法則不當之違法情形，是原審量刑
    並無濫用量刑權限，亦無判決理由不備，或其他輕重相差懸
    殊等量刑有所失出或失入之違法或失當之處。被告上訴意旨
    請求從輕量刑云云，為無理由，應予駁回。
據上論斷，應依刑事訴訟法第368條，判決如主文。
本案經檢察官曾忠己到庭執行職務。
中　　華　　民　　國　　110 　年　　3 　　月　　25　　日
                  刑事第十七庭  審判長法　官  鄭水銓
                                      法　官  黃雅芬
                                      法　官  沈君玲
以上正本證明與原本無異。
加重詐欺部分如不服本判決，應於收受送達後20日內向本院提出
上訴書狀，其未敘述上訴之理由者並得於提起上訴後20日內向本
院補提理由書（均須按他造當事人之人數附繕本）「切勿逕送上
級法院」。
幫助詐欺部分不得上訴。
                                      書記官  曾彥碩
中　　華　　民　　國　　110 　年　　3 　　月　　25　　日
附錄：本案論罪科刑法條全文
中華民國刑法第30條
幫助他人實行犯罪行為者，為幫助犯。雖他人不知幫助之情者，
亦同。
幫助犯之處罰，得按正犯之刑減輕之。

中華民國刑法第339條
意圖為自己或第三人不法之所有，以詐術使人將本人或第三人之
物交付者，處5年以下有期徒刑、拘役或科或併科50萬元以下罰
金。
以前項方法得財產上不法之利益或使第三人得之者，亦同。
前二項之未遂犯罰之。

中華民國刑法第339條之4
犯第 339 條詐欺罪而有下列情形之一者，處 1 年以上 7 年以
下有期徒刑，得併科 1 百萬元以下罰金：
一、冒用政府機關或公務員名義犯之。
二、三人以上共同犯之。
三、以廣播電視、電子通訊、網際網路或其他媒體等傳播工具，
    對公眾散布而犯之。
前項之未遂犯罰之。

洗錢防制法第14條
有第二條各款所列洗錢行為者，處 7 年以下有期徒刑，併科新
臺幣 5 百萬元以下罰金。
前項之未遂犯罰之。
前二項情形，不得科以超過其特定犯罪所定最重本刑之刑。
　
附表：
編號 告訴人 詐欺方式 匯款時間及金額 匯入帳戶及申辦人 1 黃玲雅 系爭詐欺集團成員於109年2月12日某時，在旋轉拍賣網站佯登拍賣手機之廣告，黃玲雅見之有意購買，遂以通訊軟體LINE與詐欺集團成員聯繫，該成員佯稱要販賣手機予黃玲雅，致黃玲雅陷於錯誤，依詐欺集團成員之指示，於右列時間匯款15,000元、13,000元。 1.於109年2月12日12時32分許，匯款15,000元。 2.於109年2月12日12時34分許，匯款13,000元。 中華郵政股份有限公司高雄武廟郵局帳戶（帳號詳卷）、許詠淩（業經臺灣高雄地方法院以109 年度簡字第3233號判決處拘役40日確定）。 2 翁碧妍 系爭詐欺集團成員於109年1月16日某時，在旋轉拍賣網站佯登拍賣手機之廣告，翁碧妍見之有意購買，遂以通訊軟體LINE與詐欺集團成員聯繫，該成員於109年2月12日10時佯稱手機售價18,000元，須先匯款10,000元就會出貨，致翁碧妍陷於錯誤，依詐欺集團成員之指示，於右列時間匯款10,000元。 109年2月12日12時17分許，匯款10,000元。 中華郵政股份有限公司高雄武廟郵局帳戶（帳號詳卷）、許詠淩（業經臺灣高雄地方法院以109 年度簡字第3233號判決處拘役40日確定）